【裁判字號】    98,勞簡上,1
【裁判日期】    980403
【裁判案由】    給付資遣費等
【裁判全文】
臺灣花蓮地方法院民事判決             98年度勞簡上字第1號
上  訴  人  甲○○○○○○○
法定代理人  乙○○
訴訟代理人  丙○○
被  上訴人  戊○○
            丁○○
上列當事人間請求給付資遣費等事件，上訴人對於中華民國97年
10月31日本院97年度玉勞簡字第1號第一審判決提起上訴，本院
於98年3月17日言詞辯論終結，判決如下：
    主  文
原判決關於命上訴人給付被上訴人戊○○超過新台幣參仟玖佰元
、給付被上訴人丁○○超過新台幣參仟陸佰元部分，及該部份假
執行之宣告，暨訴訟費用之裁判均廢棄。
前開廢棄部分，被上訴人在第一審之訴駁回。
其餘上訴駁回。
第一審（除確定部分外）及第二審訴訟費用由上訴人負擔二十五
分之一，餘由被上訴人負擔。
    事實及理由
一、本件上訴人甲○○○○○○○為合夥事業，乙○○為負責人
    ，有營利事業登記證1份在卷足參（原審卷第29頁），自應
    列乙○○為上訴人之法定代理人，原審判決當事人欄雖誤載
    為「乙○○即甲○○○○○○○」，惟無礙其當事人之同一
    性，爰准許被上訴人將上訴人名稱更正為甲○○○○○○○
    ，並列乙○○為法定代理人，合先敘明。
二、本件被上訴人原起訴請求上訴人給付被上訴人戊○○新台幣
    （下同）140,625元、被上訴人丁○○59,063元，及均自起
    訴狀繕本送達上訴人翌日起至清償日止，按年息5％計算之
    利息，經原審判命上訴人給付被上訴人戊○○102,600元、
    被上訴人丁○○55,738元，及均自起訴狀繕本送達上訴人翌
    日起至清償日止，按年息5％計算之利息，並駁回被上訴人
    其餘之訴，被上訴人就其敗訴部分，其未聲明不服，已告確
    定。
三、上訴人提起上訴，聲明：1.原判決廢棄，2.被上訴人在第一
    審之訴駁回。其陳述除與附件所示原判決記載相同者，予以
    引用外，另補充陳述略以：
  (一)上訴人法定代理人確曾拿1,000元給店長，要店長買東西請
    店內員工吃，那是因為過年期間慰勞員工辛苦，而非被上訴
    人所言，出錢請客讓他們去唱歌，且上訴人對於被上訴人於
    上班時間外出唱歌乙事，亦不知情。
  (二)又被上訴人在店內工作平常就不服從店長分配工作，店內個
    人負責清潔區域，被上訴人均未確實清潔，甚至還煽動其他
    同事不要配合店長工作，且時常私下說店長、老闆壞話，此
    等惡劣行為時有所聞，只是一再給被上訴人機會改進，但被
    上訴人不知悔改反而變本加厲利用上班時間外出唱歌，顯見
    被上訴人違反勞動契約情節重大，上訴人自得依勞動基準法
    第12條第4款之規定，不經預告終止勞動契約，被上訴人亦
    不得向上訴人請求加發預告期間工資及資遣費。
  (三)上訴人前身名為「大聯盟五金百貨」，原係由訴外人李福來
    獨資經營，李福來嗣於97年3月26日始將大聯盟五金百貨轉
    讓予上訴人法定代理人及其他合夥人合夥經營，並以上訴人
    名義重新辦理營利事業登記，是被上訴人請求不足基本工資
    之薪資，應自97年3月26日上訴人經營時起算，而非自96年7
    月1日起算。
  (四)上訴人自97年3月26日開始經營時，就已告知店長要店內員
    工繳交身分證影印本辦理勞、健保之事，至少對被上訴人催
    繳過3次以上，但被上訴人自行放棄辦理勞保，如今被上訴
    人因違反勞動基準法第12條第4款之規定遭開除，卻說是上
    訴人未幫他們加入勞工保險，以致被上訴人無法請領失業保
    險給付，此顯不合理。
四、被上訴人則聲明：上訴駁回。其陳述與附件所示原判決記載
    相同者，茲予引用外，另補充陳述略以：
  (一)被上訴人戊○○曾當面邀約上訴人法定代理人要不要一起同
    樂，並當面言謝，足見上訴人法定代理人早已知情，且店長
    亦知悉被上訴人至店的對面唱卡拉OK。
  (二)上訴人雖稱其於97年3月26日始接手經營，然該公司於花蓮
    、台東地區有10家公司直營分店，足見其為家族事業。
  (三)上訴人係於97年4月20日才告知被上訴人提供身分證影本辦
    理勞保加保事宜，豈料未加保即於97年4月30日告知被上訴
    人97年5月1日起不用來上班，是上訴人所述，均非實在。
五、本件經兩造協議整理並限縮爭點如下：
  (一)被上訴人是否有違反勞動契約，且情節重大之情形？
  (二)被上訴人對上訴人請求之不足基本工資之薪資，上訴人是否
    應自97年3月26日受讓系爭百貨行時，始須負擔？
  (三)被上訴人是否自行放棄由上訴人為其辦理勞保？
六、本院之判斷：
  (一)被上訴人是否有違反勞動契約，且情節重大之情形：
    1.按第二審程序當事人不得提出新攻擊或防禦方法。但有下
      列情形之一者，不在此限：一、因第一審法院違背法令致
      未能提出者。二、事實發生於第一審法院言詞辯論終結後
      者。三、對於在第一審已提出之攻擊或防禦方法為補充者
      。四、事實於法院已顯著或為其職務上所已知或應依職權
      調查證據者。五、其他非可歸責於當事人之事由，致未能
      於第一審提出者。六、如不許其提出顯失公平者。民事訴
      訟法第447條第1項定有明文。經查，本件上訴人於原審提
      出之答辯狀（原審卷第42-44頁）及於97年10月14日原審
      為言詞辯論時，均僅主張被上訴人違反勞動契約且情節重
      大之情事為經常不假外出且外出唱卡拉OK，惟上訴人提起
      上訴後，始主張被上訴人違反勞動契約且情節重大之情事
      另有「被上訴人上班時間未確實清潔個人負責清潔區域，
      且店長多次勸說，均不服店長管理，並時常私下說店長、
      老闆壞話」，即於第二審程序提出新攻擊或防禦方法，上
      訴人雖表示因第一審是李福來到庭，不清楚被上訴人實際
      上班情形，所以未於第一審提出前開主張等語，然李福來
      為上訴人第一審委任之訴訟代理人，有委任狀可稽（原審
      卷第37頁），是李福來就本件訴訟於第一審有為一切訴訟
      行為之權，則無論係上訴人或訴訟代理人李福來均有義務
      於第一審言詞辯論期日為完全之攻擊防禦，自不容當事人
      於第二審始以本人於第一審未出庭為由，另行提出新的攻
      擊防禦方法，是上訴人於第一審未提出前開新的攻擊防禦
      方法，顯屬因可歸責於上訴人之事由，且經衡酌如不許其
      提出該攻擊或防禦方法，亦無顯失公平之情形，此外上訴
      人亦未釋明有何上開各款但書事由，則上訴人於第二審所
      提出「被上訴人上班時間未確實清潔個人負責清潔區域，
      且店長多次勸說，均不服店長管理，並時常私下說店長、
      老闆壞話」之新攻擊防禦方法，核與前揭規定不合，本院
      自不予審酌。
    2.復按勞工違反勞動契約或工作規則，情節重大者，雇主得
      不經預告終止契約，但應自知悉其情形之日起，30日內為
      之。又依第12條規定終止勞動契約者，勞工不得向雇主請
      求加發預告期間工資及資遣費。此雖經勞動基準法第12條
      第1項第4款、第2項、第18條第1款分別定有明文。惟上開
      規定屬於懲戒解僱，其中所謂「情節重大」，係屬不確定
      之法律概念，不得僅就雇主所訂勞動契約或工作規則之名
      目條列是否列為重大事項作為決定之標準，依據解僱最後
      手段原則，須勞工違反勞動契約或工作規則之具體事項，
      客觀上已難期待雇主採用解僱以外之懲處手段而繼續其僱
      傭關係，且雇主所為之懲戒性解僱與勞工之違規行為在程
      度上須屬相當，方符合上開勞基法規定之「情節重大」之
      要件。是勞工之違規行為態樣、初次或累次、故意或過失
      違規、對雇主及所營事業所生之危險或損失、勞雇間關係
      之緊密程度、勞工到職時間之久暫等，均為是否達到懲戒
      性解僱之衡量標準。本件上訴人主張被上訴人有不假外出
      且外出唱卡拉OK之違反勞動契約且情節重大之情事等語，
      被上訴人對渠等不假外出乙事固不爭執，惟辯稱上訴人並
      無工作守則，渠等不假外出只是買晚餐，外出去唱卡拉OK
      次數亦非頻繁，且上訴人均知情等語。經查，被上訴人就
      不假外出情事，於勞資爭議協調會即主張「有，但也去買
      晚飯，且公司也沒有工作規則告知，我們在那裡工作最少
      都1年以上，應該我們上班時間第1次不假外出時就該警告
      ，其他員工也是相同，而不是我們都工作1年以上時，才
      這樣說」、「有，有幾次，因為我們當班下午5點至10點
      ，有時是店長帶我們去，有時是自己去」等語，有花蓮縣
      政府勞資爭議協調會紀錄可稽（原審卷第48頁），與被上
      訴人於本院審理時供稱：「我們不假外出只是出去買晚餐
      ，且我們工作了那麼久，也都沒有跟我們說不可以，我們
      值班時間，店內就只有我們兩個人顧店，我們都是其中1
      人外出買兩個人的晚餐。我們去唱卡拉OK，是到店對面的
      卡拉OK店唱歌，我們工作這段時間，戊○○去唱卡拉OK的
      次數約6、7次、丁○○唱卡拉OK的次數約10次，但監視器
      都有錄到，店長也沒有糾正我們，而且店長每天都會看監
      視器。且我們是分別去唱卡拉ＯＫ，店內一定會有1個人
      負責顧店。」等語（本院卷第46頁），均屬一致，且證人
      即上訴人店長東淑娟於本院審理時亦證稱：「... 被上訴
      人任職期間，都是由我擔任店長工作。百貨行內有裝設監
      視器，可拍到被上訴人2人工作情形，大約隔兩天我就會
      看一次監視器...。」、「被上訴人所述不假外出是去買
      晚餐並無意見，但她們外出時間都很長，都達3、40分鐘
      ，但一定會有1個人顧店。她們外出買晚餐回來，可以在
      收銀台後方的空間吃飯。被上訴人上開情形，不是每次都
      這樣，大概1個月會有3、4次，但也不是每個月都會外出
      買晚餐那麼久。」等語（本院卷第48頁），足見上訴人知
      悉被上訴人不假外出之情事，事後之處理亦難認雇主即上
      訴人認為上開情事違反勞動契約情節重大，是縱被上訴人
      不假外出之情事有違兩造間所約定之工作時間，雇主亦得
      採取其他對被上訴人權益影響較輕之懲戒措施。綜上，難
      認被上訴人上開不假外出之情事違反勞動契約已達情節重
      大且必須予以解雇之程度。是上訴人主張被上訴人違反勞
      動基準法第12條第1項第4款之規定，雇主得不經預告終止
      勞動契約等語，即非有據。
  (二)兩造之勞動契約既經上訴人於97年4月30日為終止之意思表
    示，被上訴人翌日亦未前往工作，堪認兩造於97年4月30日
    業已合意終止勞動契約。茲就被上訴人請求之費用審酌如下
    ：
    1.不足基本工資之薪資：按「工資由勞資雙方議定之。但不
      得低於基本工資。」，勞動基準法第21條第1項定有明文
      。而依勞委會96年6月22日勞動2字第0960130576號令修正
      發布公告之內容，已修正基本工資為每月17,280元，每小
      時95元，並自96年7月1日生效。本件兩造約定之時薪為75
      元，為兩造所不爭執，既低於上開基本工資，於法自屬有
      違，是被上訴人請求渠等任職於上訴人期間不足基本工資
      之薪資，即屬有據。又查，上訴人於97年3月26日始自李
      福來獨資經營之五金百貨行受讓為合夥經營，並重新辦理
      營利事業登記且更名，此有營利事業登記證在卷可按（原
      審卷第29頁），則上訴人之合夥事業與李福來之獨資商號
      洵屬不同之權利主體，兩造間之勞動契約當應自上訴人合
      夥事業成立之日即97年3月26日始行成立，是被上訴人請
      求上訴人給付自97年3月26日起至97年4月30日間（共36日
      ）不足基本工資之薪資，為有理由，應予准許，逾此範圍
      之請求，於法無據，應予駁回。
    (1)被上訴人戊○○部分：查被上訴人戊○○於兩造勞動契約
      期間除上開36日工作日外，於97年4月為人代班3日之事實
      ，業據被上訴人提出薪資袋為證（原審卷18頁），亦為上
      訴人所不爭執，堪信屬實。另被上訴人戊○○主張其於97
      年3月為人代班3日乙節，雖亦提出薪資袋為證（原審卷17
      頁），然由薪資袋之記載觀之，僅能得知被上訴人戊○○
      於97年3月全月中有3日為人代班之事實，惟無從得知其代
      班之日期是否於97年3月26日以後，被上訴人戊○○復未
      能舉證證明其代班之日期為97年3月26日以後，本院自難
      將3月份之代班日數計入被上訴人戊○○於兩造勞動契約
      期間之工作日數。是被上訴人戊○○得請求不足基本工資
      之薪資，應以39日計算，共計為3,900元【計算式：39x（
      95-75）×每日工作5小時＝3900】，逾此範圍之請求，應
      屬無據。
    (2)被上訴人丁○○部分：被上訴人丁○○於兩造勞動契約期
      間工作日為36日，業如前述，是被上訴人丁○○得請求不
      足基本工資之薪資為3,600元【計算式：36×（95-75）×
      每日工作5小時＝3600】，逾此範圍之請求，即屬無據。
      。
    2.資遣費及預告工資：按非有下列情形之一者，雇主不得預
      告勞工終止勞動契約：一、歇業或轉讓時。二、虧損或業
      務緊縮時。三、不可抗力暫停工作在一個月以上時。四、
      業務性質變更，有減少勞工之必要，又無適當工作可供安
      置時。五、勞工對於所擔任之工作確不能勝任時。又勞工
      在第50條規定之停止工作期間或第59條規定之醫療期間，
      雇主不得終止契約。但雇主因天災、事變或其他不可抗力
      致事業不能繼續，經報主管機關核定者，不在此限，勞動
      基準法第11條、第13條定有明文。復按雇主依同法第11條
      或第13條但書規定終止勞動契約者，應發給勞工資遣費及
      預告期間工資，勞動基準法第16條、第17條亦有明文。查
      兩造於97年4月30日業已合意終止勞動契約，業如前述，
      是本件兩造間勞動契約並非雇主即上訴人依勞動基準法第
      11條或第13條但書之規定終止契約，揆諸前開規定，被上
      訴人自不得依勞動基準法第16條、第17條之規定，請求上
      訴人給付資遣費及預告期間工資。上訴人此部分之請求，
      為無理由，不應准許。
    3.被上訴人戊○○請求失業保險給付部分：按被保險人於非
      自願離職辦理退保當日前3年內，保險年資合計滿1年以上
      ，具有工作能力及繼續工作意願，向公立就業服務機構辦
      理求職登記，自求職登記之日起14日內仍無法推介就業或
      安排職業訓練，得請領失業保險給付，此為就業保險法第
      11條第1項第1款所明定。經查，本件上訴人與被上訴人戊○○業如前述於97年4月30日合意終止勞動契約，則被上
      訴人戊○○即不符前開規定「非自願離職」之要件，自不
      得依前開規定請領失業給付。被上訴人戊○○既不得依前
      開規定請領失業給付，縱上訴人未為被上訴人戊○○辦理
      勞工保險，被上訴人戊○○亦無受有損害可言，從而，被
      上訴人戊○○依民法第184條第2項規定，請求上訴人賠償
      被上訴人戊○○無法請領失業給付之損害，即屬無據，不
      應准許。
    4.特別休假期間之工資：被上訴人此部分請求，業經原審判
      決詳予論述不可採之理由，茲引用如附件所示，爰不予贅
      述。
七、綜上所述，被上訴人戊○○、丁○○本於勞動基準法，分別
    請求上訴人給付被上訴人戊○○3,900元、丁○○3,600元，
    及均自起訴狀繕本送達上訴人翌日即97年9月19日起至清償
    日止，按年息5％計算之法定遲延利息部分，為有理由，應
    予准許；逾此部分之請求，為無理由，應予駁回。被上訴人
    戊○○、丁○○另依勞動基準法、勞工退休金條例及民法第
    184條第2項之規定，分別請求上訴人給付資遣費、預告工資
    、特別休假期間工資及失業保險給付，為無理由，應予駁回
    。原審就超過上開應准許部分，為上訴人敗訴之判決，並為
    假執行之宣告，自有未洽。上訴意旨就此部分指摘原判決不
    當，求予廢棄改判，為有理由。至於上開應准許部分，原審
    判命上訴人給付，並為假執行之宣告，核無違誤，上訴意旨
    ，就此部分，仍執陳詞，指摘原判決不當，求予廢棄，為無
    理由，應駁回其上訴。
八、訴訟費用負擔之依據：依民事訴訟法第79條、第85條第1項
    前段、第78條。
中    華    民    國    98    年    4     月    3     日
                        臺灣花蓮地方法院民事庭
                            審判長法官  湯文章
                            法      官  楊碧惠
                            法      官  陳燁真
以上正本係照原本作成。
本判決不得上訴。
中    華    民    國    98    年    4     月    3     日
                            法院書記官  陳蓮茹


司法院資訊處製作；財團法人民間司法改革基金會備份。
